最高法院民事判決　　　　　　　　　　　　　　　八十六年度台上字第一六○二號
　　上　訴　人　甲○○
　　訴訟代理人　李富美律師
　　被 上訴 人　乙○○
右當事人間請求返還房屋等事件，上訴人對於中華民國八十五年四月二日台灣高等法
院第二審更審判決（八十四年度上更(一)字第三一八號），提起上訴，本院判決如左：
    主  文
上訴駁回。
第三審訴訟費用由上訴人負擔。
    理  由
本件被上訴人主張：伊於民國七十七年六月十一日將所有坐落台北市○○街三十五之
一號五層樓房一棟（下稱系爭房屋）委託上訴人管理，其中一至三樓出租，四、五樓
由上訴人住用。伊已於八十年十二月二日通知上訴人終止委任關係，惟上訴人拒將系
爭房屋四、五樓返還，致伊因不能使用該屋，受有相當於每月租金二萬五千元（新臺
幣、下同）之損害等情，求為命上訴人應將系爭房屋四、五樓返還伊，及自八十一年
六月三日起至返還日止按月給付伊二萬五千元損害金之判決。（被上訴人另請求上訴
人返還代收之租金三十二萬五千元本息部分，經發回前原審為其敗訴之判決，未據其
聲明不服）。並就上訴人之反訴，以：押租金二十萬元係由上訴人收取，應由上訴人
返還。而契約書所載五十萬元係依約搬遷之補助費用，現因終止委任關係，自無須支
付五十萬元等語，資為抗辯。
上訴人則以：被上訴人並未依約定通知伊優先承買系爭房屋及給付五樓加蓋之建築費
五十萬元，自無權請求伊返還房屋等語，資為抗辯。並以：伊代墊二十萬元返還一樓
承租人之押租金，且其曾加蓋五樓支付費用，兩造約定如其不管理系爭房屋時，被上
訴人應給付加蓋費用五十萬元等情，於第一審提起反訴，求為命被上訴人應給付七十
萬元，及其中二十萬元自八十年十一月二十九日起，五十萬元自反訴狀繕本送達翌日
起加計法定遲延利息之判決。（上訴人另反訴請求三樓改裝套房費用五十萬八千九百
八十七元本息部分，經發回前原審為其敗訴之判決，未據其聲明不服）。
原審以：被上訴人主張系爭房屋係其所有，委託上訴人管理，除一至三樓由上訴人代
為出租外，四至五樓交上訴人住用，伊已於八十年十二月二日通知終止委任關係之事
實，業據提出建物登記簿謄本、所有權狀、契約書、存證信函等影本為證。且為上訴
人所不爭執，堪信為真實。上訴人雖以前開情詞置辯，惟查兩造所立契約書（下稱契
約書）第四條記載：「甲○○所管理之房屋，經乙○○通知後六個月內騰空搬清。其
約定以買賣成立為要件（負責全棟六個月搬清）。」、其第六條記載：「甲○○如受
本房屋優先及享受房屋出售之同一條件時，乙○○不需付前約定之五十萬元正，但如
無買受享受九折之優待時，乙○○同意給付甲○○五十萬元正」等語。就此，證人即
書寫契約書之簡文雄證稱：「契約書第六條所寫前約定五十萬元之前約定是指契約第
四條，意思是如乙○○賣房子，甲○○六個月要搬家，並協調一到三樓搬家，是給他
協調的補助，這限第六條後段甲○○如沒優先承買，乙○○要給他五十萬元是一樣的
。意思是如別人買，乙○○要給他（即甲○○）五十萬元搬家及調協一到三樓搬家」
等語，已明確證稱契約書第六條所載「前約定之五十萬元正」，係指同契約書第四條
所約定被上訴人出售系爭房屋時，上訴人如未優先承買，應於六個月內將系爭房屋騰
空搬清，被上訴人應給付其協調及搬家費用五十萬元而言。與五樓之增建費用無關。
而關於五樓之增建費用一節，經訊問證人即陳玫玉（被上訴人之母、即系爭房屋之前
所有人）之姊陳瓊玉（契約書之見證人之一）證稱：「……我妹妹（即陳玫玉）曾說
增建費用由其一樓一年之房租來抵」等語。證人即受託代向上訴人收取租金之林國棟
（被上訴人之妻舅，亦為契約書之見證人之一）證稱：「甲○○說五樓是他增建的，
因此在乙○○的母親過世後一年內所收租金全由甲○○收取抵充增建費用」、「增建
費用在七十七年六月十一日以前就抵掉了，可能更早在陳玫玉時就已抵掉了」等語。
均證稱上訴人增建五樓之費用，已由其受託管理出租系爭房屋一年之租金中扣抵，雖
該二證人係就以一樓或全部租金及係於何時起之一年租金扣抵所為之證言並不一致，
惟事隔七、八年之久，且並非證人自身之事務，容有記憶不清之處。再與證人簡文雄
所為上開證詞相互對照以觀，其等證言應屬可信。又查上開優先承買及給付五十萬元
之約定係以被上訴人出售系爭房屋時，始有其適用，現本件被上訴人並未出售該屋，
自無通知上訴人優先承買或給付其五十萬元之義務。則上訴人此部分之抗辯，自無足
取。再查上訴人係因受被上訴人委託管理系爭全棟房屋始住用其中四、五樓，為契約
書第五條所明定，上訴人抗辯系爭四、五樓房屋不屬委任代管範圍，亦非可取。則被
上訴人既於八十年十二月二日終止委任關係，上訴人自有將因受託管理所交付其住用
之系爭四、五樓房屋返還被上訴人之義務。又因上訴人迄未將該四、五樓返還，致被
上訴人無法使用房屋，其所有權受到侵害，被上訴人主張上訴人應自八十一年六月三
日起至返還房屋日止賠償其相當於租金之損害，於法有據。而系爭房屋之二樓自八十
年八月起每月租金為二萬元，三樓自同年九月起每月之租金為一萬五千元等情，為上
訴人所是認，則被上訴人請求按每月二萬五千元計算系爭房屋四、五樓之損害金，亦
屬相當，應予准許。至上訴人主張其受託出租之系爭房屋一樓，租期於八十年十一月
二十九日屆滿，其已代墊二十萬元押租金返還與承租人云云，雖據提出承租人朱秋貴
出具之證明書影本乙件為證。惟上訴人抗辯上訴人受託出租房屋，押租金是代收代付
等語。查契約書第一條記載：「……對於在二、三樓出租與劉金鳳契約書內之押金十
萬元（七十七年四月十日訂約）及一樓所出租與陳許雅鳳押金二十萬元正，均係陳玫
玉女士生前之延續，故今後乙○○對該押金三十萬元正，不得主張所取。」等語。經
訊問證人即上訴人之妻林美美證稱：「當初他（指上訴人）給我們看二份契約（應指
與承租人劉金鳳、陳許雅鳳所訂之租約），有一個押金十萬元和二十萬元，我說這押
金是否要交給我們，他說我婆婆（即陳玫玉）在的時候，都是讓他收取，退是他退，
他說這錢不能給我們，以後還就由他還，我們不得主張。我說好，所以我沒有向他拿
」等語。證人即契約書之見證人林國棟證稱：「契約書第一條意思是押租金三十萬元
在甲○○那邊，租期屆滿由甲○○還承租人，所以乙○○不能向甲○○要押租金」等
語。證人簡文雄亦證稱：「……簽契約時，林美美、林國棟、甲○○均在場，林美美
說陳玫玉最怕拿人家押租金，所以這三十萬元陳玫玉沒有拿，因到期還要還給別人，
當時甲○○在場聽到這話，沒有反應」等語。足認證人林美美、林國棟之證言，應可
採信。則上訴人既於受託出租房屋時就所收之押租金未交付陳玫玉或被上訴人，其於
租期屆滿時將前收之押租金返還承租人，自非代墊款項，是上訴人主張其返還承租人
押租金二十萬元，係代墊款云云，自不足取。另上訴人復主張被上訴人應給付其增建
五樓之費用五十萬元，固舉契約書第六條所載「前約定之五十萬元」為證據方法。然
查是項記載係指上訴人履行同契約第四條約定時，被上訴人應付其協調及搬遷費用五
十萬元而言，既非指增建費用，上訴人依該項記載為上開主張，亦無可採。至上訴人
提出由證人簡文雄為其代書載有：押租金係由本人（即上訴人）代墊支付，被上訴人
要求將增建費用折價為五十萬元，並於契約上註明給付等語之草稿影本乙件，主張證
人簡文雄所為前開證言為不實乙節，經訊問證人簡文雄證稱：「這草稿是我照甲○○
的意思寫的，是甲○○叫我這樣寫的」等語。則該草稿之內容既非依簡文雄之意思所
為，而係按上訴人之指示所書，自難執為簡文雄所為證言為不實之論據。綜上所述，
上訴人本於所有權之作用，請求上訴人返還系爭房屋四、五樓及自八十一年六月三日
起至返還房屋日止，按月給付二萬五千元損害金，為有理由。而上訴人提起反訴請求
被上訴人給付七十萬元，及其法定遲延利息，為無理由。為其心證之所由得，爰就本
訴部分將第一審所為此部分被上訴人敗訴之判決廢棄，改判如其聲明，並就反訴部分
，維持第一審所為上訴人此部分敗訴之判決，駁回其上訴，經核於法均無違誤。上訴
意旨仍執陳詞，並就原審取捨證據、認定事實之職權行使，及原審已論斷者，泛言未
論斷，指摘其為不當，求予廢棄，非有理由。
據上論結，本件上訴為無理由。依民事訴訟法第四百八十一條、第四百四十九條第一
項、第七十八條，判決如主文。
中      華      民      國    八十六    年      五      月    二十二    日
                              最高法院民事第五庭
                                  審判長法官  張  福  安
                                        法官  蘇  茂  秋
                                        法官  蘇  達  志
                                        法官  顏  南  全
                                        法官  葉  賽  鶯
　　　右正本證明與原本無異
　　　　　                              　　　書  記  官
中      華      民      國    八十六    年      六      月      三      日
